臺灣高雄地方法院刑事判決　　　　　　 100年度聲再字第13號
聲　請　人
即　被　告　姚明德
　　　　　　羅貴春
　　　　　　李武雄
　　　　　　金子安
　　　　　　陳威智
　　　　　　陳傑
　　　　　　金子光
上7 人共同
選任辯護人 詹順貴律師
　　　　　 翁國彥律師
上列聲請人因違反森林法案件，對於本院民國99年11月15日99年
度審訴字第2486號確定判決，聲請再審及停止執行刑罰，本院裁
定如下：
    主  文
再審及停止執行刑罰之聲請均駁回。
    理  由
一、本件再審聲請意旨略以：
  (一)聲請人即被告姚明德、羅貴春、李武雄、金子安、陳威智、
    陳傑、金子光（下稱被告7 人）於本院99年度審訴字第2486
    號原判決確定後，經向律師諮詢後，始發現原高雄縣政府（
    民國99年12月25日起改制為高雄市政府）於98年11月12日以
    府農自字第0980284686A 號函公告「莫拉克颱風之天然災害
    發生後國有竹木漂流至國有林區域外，縣民得自由撿拾清理
    ，無須依林產物伐採查驗規則規定申請放行查驗，..... 」
    （下稱前揭公告），並於公告事項中載明撿拾及搬運期間為
    ：自98年11月13日起至99年1 月12日止（每日上午8 時至下
    午6 時）。此公告發布日期為98年11月12日，早於原確定判
    決之時即99年11月15日，而被告7 人係於判決確定後諮詢律
    師始知前揭公告存在，已符「嶄新性」之要件；又原確定判
    決所認被告7 人之犯罪時間、查獲時間分別係99年1 月2 日
    上午，同年月6 日上午10時許，均在公告允許合法撿拾漂流
    木範圍內，應受無罪之判決，故亦符合「確實性」之要件，
    爰以前揭公告作為確實之新證據聲請再審。
  (二)前揭公告雖有「撿拾區域：國有林地外本縣轄區內」之撿拾
    範圍限制，然莫拉克風災後，涉及本案之國有荖濃溪事業區
    第1 、27 、28 、29、30、31、34、35、59、60、62、63、
    64林班地是否有明確之界標可供辨識，已非無疑，況莫拉克
    風災後，當地自然景觀已完全改變，無從期待被告7 人有能
    力辨識判斷確切之國有林地界址，被告7 人僅撿拾河床上之
    漂流木，並無撿拾國有林地內林木之故意。
  (三)被告7 人居住之高雄市茂林區（99年12月25日改制前為高雄
    縣茂林鄉）係莫拉克風災受創最嚴重之區域之一，災後房屋
    倒塌物資缺乏，不僅需林木重建房屋，亦需林木供作柴火，
    裨當地居民免受飢寒之苦，被告7 人撿拾漂流木實為災後生
    存不得已之作為，對環境影響亦尚屬輕微。再最高法院98
    年度台上字第7210號判決、原住民族基本法第30條第1 項規
    定均已明揭：原住民族傳統領域土地內，依其傳統習俗之行
    為，應在合理之範圍，予以適當之尊重，政府處理原住民族
    事務、制定法律或實施司法程序等事項，應尊重原住民族之
    傳統習俗、文化及價值觀等，以保障其合法權益。又觀諸原
    住民族基本法之相關規定，如「原住民得在原住民族地區依
    法從事下列非營利行為：一、獵捕野生動物。二、採集野生
    植物及菌類。三、採取礦物、土石。四、利用水資源。前項
    各款，以傳統文化、祭儀或自用為限」（第19條）、「政府
    承認原住民族土地及自然資源權利」（第20條第1 項）等，
    原確定判決對被告7 人為原住民，所撿拾之林木已不具備森
    林法限制採伐所欲達到之立法目的，以及被告7 人是否依傳
    統習俗而撿拾該漂流木等事實，完全未審酌而逕為被告7 人
    有罪之判斷，尚嫌速斷，爰依刑事訴訟法第420 條第1 項第
    6 款聲請再審，並聲請裁定停止被告7 人刑罰之執行。
二、按有罪之判決確定後，因發現確實之新證據，足認受有罪判
    決之人應受無罪、免訴、免刑或輕於原判決所認罪名之判決
    者，為受判決人之利益，得聲請再審，刑事訴訟法第420 條
    第1 項第6 款定有明文。而所謂發見新證據，係指該證據當
    時已經存在，為法院及當事人所不及知，不及調查斟酌，至
    其後始行發見，且就證據本身形式上觀察，固不以絕對不須
    經過調查程序為條件，但必須顯然可認為足以動搖原有罪確
    定判決，而為受判決人無罪、免訴、免刑或輕於原判決所認
    罪名之判決者為限。此受理聲請再審之最後事實審法院，應
    就聲請再審理由之所謂「新證據」，是否具備事實審判決前
    已經存在，為法院、當事人所不知，事後方行發見之「嶄新
    性」，及顯然可認足以動搖原有罪確定判決，應為無罪、免
    訴、免刑或輕於原判決罪名之「顯然性」二要件，加以審查
    ，為判斷應否准予開始再審之準據，最高法院85年度臺抗字
    第308 號判決亦足資參照。
三、本件被告7 人固以原審法院未及審酌前揭公告及上開原住民
    基本法等為由，聲請本件再審，惟前揭公告於原審審判中即
    已存在（見原審院卷第67頁反面），並經原審於準備程序時
    對被告7 人告以要旨並詢問意見（見原審院卷第105 頁），
    顯為法院及當事人所知悉，並經法院予以調查審酌，非判決
    後始行發現，則該證據自與提出再審所要求之「嶄新性」要
    件不合，而難認符合刑事訴訟法第420 條第1 項第6 款「發
    現確實之新證據」之再審事由要件。
四、又前揭公告內容固允許民眾自由撿拾國有林竹木之漂流木，
    惟撿拾區域乃限於：國有林地「外」高雄縣轄區內，換言之
    ，國有林地「內」之漂流木即不在民眾得自由撿拾之範圍內
    。而被告7 人發現及欲撿拾漂流木之地點，分別在國有荖濃
    溪區事業區第1 、27、28、29、30、31、34、35、59、60、
    62、63、64林班地內，而荖濃溪事業區業經登記為國有森林
    並經公告，有原確定判決及臺灣省政府農林廳林務局以88年
    6 月1 日八十八林企字第13988 號函、行政院農業委員會88
    年5 月26日（88）農林字第88118438號、臺灣省政府農林廳
    林務局屏東林區管理處88年3 月10日88屏作字第517 號稿、
    屏東林區管理處管理處公告附於原審卷可證（見原審院卷第
    87至90頁），並經原審法官當庭訊問被告7 人：「對於林務
    局、農委會函文均表示荖濃溪、旗山、屏東等國有林地，均
    已辦理登記，並經公告，有何意見？」，被告7 人則稱：「
    無意見，但是我們都不知道那是國有林」等語（見院審院卷
    第105 頁），足見原審已就被告7 人撿拾漂流木之地點，及
    是否在國有林地「內」撿拾乙事審酌，並予被告7 人表示意
    見。被告7 人於聲請意旨雖稱：林班地未有明確之界標可供
    辨識、莫拉克風災後地貌改變，難期被告7 人有足夠能力辨
    識判斷國有林界址等語，惟證人即查獲警員林芳全於偵訊時
    已證稱：被告姚明德他們都是當地人，他們都知道林班地的
    範圍，查獲地是從虹塵峽谷往上游走去，而且是過了拖板車
    拋錨處再往上游等語（見原審偵卷第44頁），且由查獲警員
    林芳全提出之空照圖（見原審偵卷第48頁），可知查獲漂流
    木之地點即圖上標示「漂流木堆置地點」之處，及被告7 人
    用以休息之簡易工寮，均位在荖濃溪31號林班地上，與國有
    林地、非國有林地之交界處（即圖上盜拾漂流木起點），間
    隔27、28、29、30號林班地，相距甚遠，可見被告7 人係刻
    意沿河床一路往上游尋找漂流木，實不似因不知而誤闖國有
    林地。況被告陳傑於偵訊時已自承：1 月3 日凌晨下山，因
    為知道越界，聽羅貴春說的等語（見原審偵卷第18頁），被
    告陳威智於偵訊時亦供稱：1 月3 日凌晨下山，因為在我們
    之前已經有4 、5 批的人上去撿木材，可能是前面的人告訴
    羅貴春說我們已經越界了，就不能撿越界的木材，我們上去
    時是不知道界線在哪裡，在山上時羅貴春說應該是越界了等
    語（見原審偵卷第16頁），益徵被告7 人對於已逾合法撿拾
    區域一事，非全無所知，是聲請意旨此部分所述，要難採信
    。故前揭公告之存在，仍不足以動搖原確定判決認定被告7
    人有罪之論據，亦不備「顯然性」之要件。
五、另聲請意旨固指摘原確定判決未考量被告7 人撿拾漂流木實
    為災後生存不得已之作為；未審酌被告7 人是否依原住民族
    傳統習俗撿拾漂流木等語，然就撿拾漂流木之目的，被告姚
    明德、羅貴春於警詢時供稱：要帶回家作雕刻及桌子等語（
    見原審警卷第8 、13頁）；被告李武雄於警詢時陳稱：要帶
    回家雕刻等語（見原審警卷第18頁）；被告陳傑則稱：「我
    不清楚」等語（見原審警卷第36頁），可知被告7 人撿拾漂
    流木之目的，顯非基於災後重建房屋、柴火需要至明，自難
    認渠等撿拾漂流木之行為，為災後生存所不得已之作為。再
    原住民族基本法第19條係明定原住民得在原住民族地區「依
    法」從事採集野生植物，並以傳統文化、祭儀或自用為限。
    森林法第15條第4 項則明揭：「森林位於原住民族傳統領域
    土地者，原住民族得依其生活慣俗需要，採取森林產物，其
    採取之區域、種類、時期、無償、有償及其他應遵行事項之
    管理規則，由中央主管機關會同中央原住民族主管機關定之
    」，足見原住民族於傳統領域內採取森林產物、野生植物及
    菌類，仍須依法定方式辦理，非謂全然不受法律規範，而觀
    諸前述被告姚明德、羅貴春、陳傑於警詢之供述，渠等並未
    提及撿拾漂流木之行為與原住民族傳統習俗、文化有何關連
    ，又聲請意旨對被告7 人撿拾漂流木之地點是否位在原住民
    族傳統領域土地、渠等係出於何種傳統文化、生活慣俗而為
    ，俱無具體表述，更未提出任何具有「嶄新性」、「顯然性
    」等支持其論述之新證據，自無以據為聲請再審之事由。
六、綜上所述，本件聲請人所舉上開再審事由，均與刑事訴訟法
    第420 條第1 項第6 款規定不符，是本件再審之聲請為無理
    由，應予駁回。
七、末按聲請再審，無停止刑罰執行之效力，但管轄法院之檢察
    官於再審之裁定前得命停止；又法院認為有再審理由者，應
    為開始再審之裁定，為該裁定後，得以裁定停止刑罰之執行
    ，刑事訴訟法第430 條、第435 條第1 項、第2 項分別定有
    明文。本件聲請人雖另聲請停止刑罰之執行，惟本院既駁回
    其再審之聲請，未為開始再審之裁定，即無由依刑事訴訟法
    第435 條第2 項之規定裁定停止刑罰之執行，從而本件聲請
    人停止刑罰執行之聲請，亦應併予駁回。
據上論斷，應依刑事訴訟法第434 條第1 項，裁定如主文。
中    華    民    國   100    年    6     月     2    日
                  刑事第十三庭  審判長法  官  黃蕙芳
                                      法  官  楊智守
                                      法  官  陳筱雯
以上正本證明與原本無異。
如不服本裁定，應於收受送達後5 日內向本院提出抗告狀。
中    華    民    國   100    年    6     月    2     日
                                      書記官  陳建琪